【裁判字號】    99,交抗,416
【裁判日期】    990519
【裁判案由】    聲明異議
【裁判全文】
臺灣高等法院臺中分院刑事裁定         99年度交抗字第416號
抗 告人 即  交通部公路總局臺中區監理所台中市監理站
原處分機關
法定代理人  乙○○
受 處 分人  甲○○
上列抗告人因受處分人違反道路交通管理處罰條例聲明異議案件
，不服臺灣台中地方法院中華民國99年3月31日所為裁定（99年
度交聲字第1400號），提起抗告，本院裁定如下：
    主  文
抗告駁回。
    理  由
一、原裁定意旨略以: 本件受處分人甲○○駕駛TF8-330號輕型
    機車，於98年2月26日2時8分許，行經臺中縣大里市○○路
    與日新路口時，因酒後駕車，經測得吐氣所含酒精濃度值達
    每公升0.69毫克之違規，經臺中縣警察局霧峰分局內新派出
    所警員，以中縣警交字第HD0000000號舉發違反道路交通事
    件通知單舉發違規等情，固為受處分人所不爭執，並有臺中
    縣警察局舉發違反道路交通管理事件通知單移送聯影本附卷
    可稽，惟受處分人因此一酒後駕車行為，同時觸犯刑法第
    185 條之3之不能安全駕駛動力交通工具罪，已另經臺灣臺
    中地方法院檢察署檢察官以98年速偵字第1017號為緩起訴處
    分在案，並於處分書中載明緩起訴期間為1年，受處分人應
    於收受緩起訴處分命令通知書之日起3個月內向財團法人天
    主教曉明社會福利基金會支付1萬元，並於緩起訴處分期間
    起算日起，至緩起訴期間屆滿前2個月止，向指定之公益團
    體；地方自治團體或社區提供40小時之義務勞務。受處分人
    業已履行上開緩起訴處分所附條件，且緩起訴期滿未據撤銷
    等情，有臺灣高等法院被告前案紀錄表、緩起訴處分命令通
    知書各一份附卷可稽。是以，受處分人因飲用酒類其呼氣所
    含酒精濃度超過法定標準而駕駛汽車之違規事實，堪稱明確
    ，原處分機關依上揭規定裁罰受處分人，原無違誤。惟按95
    年2月5日正式施行之行政罰法第26條規定：「一行為同時觸
    犯刑事法律及違反行政法上義務規定者，依刑事法律處罰之
    。但其行為應處以其他種類行政罰或得沒入之物而未經法院
    宣告沒收者，亦得裁處之。前項行為如經不起訴處分或無罪
    、免訴、不受理、不付審理之裁判確定者，得依違反行政法
    上義務規定裁處之。」，其目的在於避免行為人承受過重且
    重複之處罰，即一行為如果發生刑罰法律與行政秩序罰競合
    適用之關係時，基於一事不二罰之法理，經由立法程序確立
    以刑罰優先為原則，此觀諸該條立法理由明確揭示：「一行
    為同時觸犯刑事法律及違反行政上義務規定時，由於刑罰與
    行政罰同屬對不法行為之制裁，而刑罰之懲罰作用較強，故
    依刑事法律處罰，即足資警惕時，實無一事二罰再處行政罰
    之必要，且刑事法律處罰，由法院依法定程序為之，較符合
    正當法律程序，應予優先適用。但罰鍰以外沒入或其他種類
    行政罰，因兼具維護公共秩序之作用，為達行政目的，行政
    機關仍得『併與裁處』」。故前揭行政罰法中關於刑事法律
    處罰優先且不再處以行政秩序罰之目的，在處罰目的與處罰
    方式相同時，若依刑事法律處罰，行為人已接受處罰而足資
    警惕，並已發生懲罰之作用，無再使行為人限於雙重處罰之
    不利益，實無為一事二罰再處行政罰之必要，則關於刑事法
    律處罰之範圍自應採取實質認定，凡刑事實體法或程序法中
    所規定客觀上剝奪行為人生命、自由、財產權利，主觀上亦
    因制裁之嚴厲性、痛苦性、其強度足以造成心理強制而間接
    達成矯正教化之處遇手段，皆應納入其中，而不以形式上符
    合刑法第32條至第34條所定主刑及從刑種類者為限，始與前
    揭法律規範之意旨相符。又刑事訴訟法第253條之1所指之緩
    起訴處分，其內容、要件與刑事訴訟法第252條規定之不起
    訴處分迥異，緩起訴處分為介於起訴與微罪職權不起訴間之
    緩衝設計，倘檢察官為緩起訴處分時，依刑事訴訟法第253
    條之2規定，得命被告於一定期間內履行「向公庫支付一定
    之金額」，此一命被告為金錢給付部分，並得為民事強制執
    行名義。檢察官課被告以上之負擔，由於此負擔雖非「刑罰
    」，但性質上可謂實質的制裁，且實質上已造成行為人財產
    、自由、尊嚴等權利之不利影響，性質上可謂實質之制裁。
    則受處分人上開違反刑事法律禁止規範之犯罪事實既已明確
    ，僅因檢察官採取緩起訴處分之替代性刑事處遇手段，為將
    該案逕行起訴或聲請簡易判決處刑，致其後適用之刑事訴訟
    程序有所區別，然就受處分人負有支付一定金額予檢察官指
    定機構之義務觀察，其如未在上開指定期間內確實履行義務
    ，依刑事訴訟法第253條之3第1項第3款之規定，受處分人將
    遭受撤銷緩起訴處分之不利益；反之，倘其確實遵守並履行
    各項緩起訴條件，除非合於刑事訴訟法第260條所定情形之
    一，否則受處分人即無再就同一案件遭受刑事訴追之虞。從
    而，受處分人已因上開緩起訴處分而剝奪其財產權，主觀上
    前揭金錢給付義務亦具有強制性、懲罰性，雖不若易科罰金
    係以支付金錢作為自由行之替代，惟經由緩起訴處分條件之
    履行使其免於遭檢察官發動起訴程序，仍具有替代刑罰之效
    果，廣義而言，應屬前揭所稱之「實質刑事法律處罰」，而
    有行政罰法第26條第1項「一事不二罰」規定之適用（臺灣
    高等法院臺中分院95年度交抗字第477號裁定同此結論，可
    值參照）。次按道路交通管理處罰條例第35條第8項固定有
    汽車駕駛人經裁判確定處以罰金低於該條例第92條第3項所
    訂最低罰鍰基準規定者，應依該條例裁決繳納不足最低罰鍰
    部分之規定。惟檢察官以緩起訴命被告向指定之公益團體、
    地方自治團體或社區提供義務勞務，與道路交通管理處罰條
    例第35條第8項經裁判確定處以「罰金」，其性質迥然不同
    ，並無所謂差額可言，自無適用該條例之可能（台灣高等法
    院台中分院98年度交抗字第981號裁定參照），併予敘明。
    本件受處分人上開酒後騎乘機車之行為，既經臺灣台中地方
    法院檢察署檢察官為緩起訴處分，揆諸上開說明，原處分關
    於罰鍰部分，依行政罰法第26條第1項前段規定，即應依刑
    事法律處罰之，已無再依上開道路交通管理處罰條例第35條
    第1項裁處行政罰鍰之餘地，受處分人據以聲明異議為有理
    由，自應由本院將原裁定中關於罰鍰新臺幣4萬5千元部分撤
    銷，並自為裁定對異議人上開撤銷部分為不罰之諭知等語。
二、抗告意旨略以：
（一）按道路交通管理處罰條例第35條第1項第1款規定：汽車駕
      駛人，駕駛汽車經測試檢定酒精濃度超過規定標準者，處
      新台幣1萬5千元以上6萬元以下罰鍰及吊扣其駕駛執照1年
      ；另依違反道路交通管理事件統一裁罰基準表規定，駕駛
      人駕駛機器腳踏車，其吐氣所含酒精濃度超過每公升0.55
      毫克以上，處罰鍰新台幣4萬5千元。
（二）次按處罰條例第35條第8項：前項駕駛人，經裁判確定處
      以罰金低於本條例第92條第3項所訂最低罰鍰基準規定者
      ，應依本條例裁決繳納不足最低罰鍰之部分。本案受處分
      人緩起訴處分僅命受處分人「支付1萬元，提供40小時義
      務勞務」，原審撤銷本站關於裁處罰鍰新台幣4萬5千元部
      分，且為不罰之裁定，與前述條例第35條第8項意旨不符
      ，實有未洽。請求維持原裁處，俾符公平原則云云。
三、按行政罰法第26條第1項規定，一行為同時觸犯刑事法律及
    違反行政法上義務規定者，依刑事法律處罰之，但其行為應
    處以其他種類行政罰或得沒入之物而未經法院宣告沒收者，
    亦得裁處之。此條項係一事不二罰之明文立法，究其立法目
    的，乃在於一行為同時觸犯刑事法律及違反行政法上義務規
    定時，由於刑罰與行政罰同屬對不法行為之制裁，而刑罰之
    懲罰作用較強，故依刑事法律處罰即足資警惕時，即無一事
    二罰而再處行政罰之必要，且刑事法律處罰，由法院依法定
    程序為之，較符合正當法律程序，應予優先適用。但罰鍰以
    外之沒入或其他種類行政罰，因兼具維護公共秩序之作用，
    為達行政目的，行政機關仍得併予裁處，故為第1項但書規
    定。亦即，一行為同時觸犯刑事法律及違反行政法上義務規
    定時，由於刑罰與行政罰同屬對不法行為之制裁，而刑罰之
    懲罰作用較強，故依刑事法律處罰，即足資警惕時，實無再
    重複處行政罰之必要。但罰鍰以外之沒入或其他種類行政罰
    ，因兼具維護公共秩序之作用，為達行政目的，行政機關仍
    得併予裁處。另按同條第2項規定，前項行為如經不起訴處
    分或無罪、免訴、不受理、不付審理之裁判確定者，得依違
    反行政法上義務規定裁處之。亦即，行為人之同時觸犯刑事
    法律及行政法上義務之行為，若已經刑事部分為不起訴處分
    、無罪、免訴、不受理、不付審理之裁判確定者，則無上開
    立法理由所述行為已受刑事處罰，不應就同次行為而受二次
    處罰之情形。惟行政罰法第26條第2項所謂「行為如經不起
    訴處分或無罪、免訴、不受理、不付審理之裁判確定者」之
    意涵為何？是否包括檢察官以一定負擔為條件所為之緩起訴
    處分在內？按 (一)依文義解釋，行政罰法第26條第2項僅明
    文列舉得再為行政裁罰之事由僅有不起訴處分、無罪、免訴
    、不受理、不付審理裁判確定之五種類型，且無概括條款規
    定其他得與上述五種刑事裁判等量齊觀之類型，是基於明示
    其一排斥其他之法理，不應擴張解釋包含緩起訴處分確定之
    類型。(二)依據緩起訴處分制度之本質，為介於起訴及微罪
    職權不起訴間之緩衝制度設計，其具體效力依刑事訴訟法第
    260條規定，於緩起訴處分期間屆滿未經撤銷者，非有同條
    第1款或第2款情形之一不得對於同一案件再行起訴，即學理
    上所稱實質確定力，足見在緩起訴期間內，尚無實質確定力
    可言（最高法院94年台非字第215號、95年台非字第284號判
    決意旨參照），故觸犯刑事法律之犯罪行為符合緩起訴要件
    者，雖經檢察官為緩起訴處分而暫緩起訴，然仍係認被告行
    為有犯罪嫌疑，始予暫緩起訴，並得課以被告一定之負擔或
    指示，此與不起訴處分係因犯罪嫌疑不足或其他原因，不得
    附條件或負擔，仍顯有不同，故緩起訴處分與不起訴處分之
    性質有異，行政罰法第26條第2項並未明列緩起訴處分，自
    不宜擴張解釋。(三)就附負擔之緩起訴處分對受處分人所產
    生之法律效果，檢察官依刑事訴訟法第253條之2第2項規定
    為緩起訴處分，課以被告金錢給付、勞務提供及處遇措施者
    ，此等處分名義上雖非刑罰，仍是一種特殊之處遇措施，性
    質上已係實質制裁，造成被告財產減少、自由及人性尊嚴限
    制或義務增加等權利上不利之影響，是此類「特殊之處遇措
    施」性質上當屬干預人民自由之處分，實與刑事制裁無異。
    足見，行政罰法第26條第2項所謂未處以刑事處罰之意涵，
    並不包括檢察官以一定負擔為條件而對受處分人所為之緩起
    訴處分，至為明確。
四、次按道路交通管理處罰條例第35條第8項固規定：「前項汽
    車駕駛人，經裁判確定處以罰金低於本條例第92條第3項所
    訂最低罰鍰基準規定者，應依本條例裁決繳納不足最低罰鍰
    之部分。」但該條項係94年12月28日增訂，並於95年3月1日
    施行，對照行政罰法第26條關於一事不二罰之規定，係於94
    年2月5日公布，於95年2月5日施行，顯見該項規定之立法目
    的，應係考量適用行政罰法第26條後，在酒後駕車違規應受
    刑事處罰者，刑罰罰金額度低於行政罰鍰之流弊，而特別立
    法補繳差額之情形。而條文既明定「經裁判確定處以罰金」
    之情形，自應以上開條文界定之範圍為限，不得恣意擴張適
    用而侵害人民之財產權，故在酒後駕車違規應受刑事處罰，
    而經法院判處有期徒刑、拘役，並宣告緩刑及向公庫支付一
    定之金額或向指定之公益團體、地方自治團體或社區提供義
    務勞務，或經檢察官為緩起訴處分，而命被告向公庫或指定
    之公益團體、地方自治團體支付一定之金額，或向指定之公
    益團體、地方自治團體或社區提供義務勞務等情形，應均無
    上開道路交通管理處罰條例第35條第8項之適用，否則即有
    違行政法上之「法律保留原則」。此與行政罰法第26條具體
    適用產生疑義，因緩起訴處分並命被告為一定負擔行為，性
    質上可謂實質之制裁，且造成被告權利受限制之影響，而認
    定係「實質刑事法律處罰」，有行政罰法第26條第1項「一
    事不二罰」規定之適用，並未逾越「法律保留原則」，亦未
    因而侵害人民之財產權，並不相同。
五、經查：本件受處分人甲○○因上開酒後駕車案件，經臺灣台
    中地方法院檢察署檢察官以98年度速偵字第1017號為緩起訴
    處分，緩起訴處分內容為：緩起訴期間為1年，受處分人應
    於收受緩起訴處分命令通知書之日起3個月內向財團法人天
    主教曉明社會福利基金會支付1萬元，並於緩起訴處分期間
    起算日起，至緩起訴期間屆滿前2個月止，向指定之公益團
    體、地方自治團體或社區提供40小時之義務勞務，而受處分
    人業已履行上開緩起訴處分所附條件，且緩起訴期滿未據撤
    銷等情，有前揭緩起訴處分書影本、臺灣高等法院被告前案
    紀錄表各1份在卷可稽，故該緩起訴處分業已確定，足資認
    定。是綜上所述理由，受處分人對於其酒精濃度超過規定標
    準而駕駛動力交通工具之違規行為已受刑事處罰，自無再依
    行政罰法第26條第2項規定處以行政罰鍰之必要。此外，道
    路交通管理處罰條例第35條第8項，固定有汽車駕駛人經裁
    判確定處以罰金低於該條例第92條所訂最低罰鍰基準規定者
    ，應依該條例裁決繳納不足最低罰鍰部分之規定。惟檢察官
    以緩起訴命被告向指定之公益團體、地方自治團體或社區提
    供義務勞務，與道路交通管理處罰條例第35條第8項因違反
    道路交通安全規定之行政法上義務而裁判確定處以「罰金」
    ，其性質迥然不同，並無所謂差額比較可言，亦無適用該條
    例之餘地。原處分機關就受處分人已受刑事制裁之同一行為
    ，仍為罰鍰4萬5千元之處分，於法不合，受處分人此部分異
    議為有理由，原裁定將此部分處分撤銷，本院經核於法並無
    違誤，抗告人仍執陳詞提起抗告，並無理由，應予駁回。
六、據上論結，應依道路交通案件處理辦法第26條、刑事訴訟法
    第412條，裁定如主文。
中    華    民    國    99    年     5    月    19    日
            刑事第六庭  審判長法  官  李  文  雄
                              法  官  邱  顯  祥
                              法  官  林  靜  芬
上列正本證明與原本無異。
不得再抗告。
                              書記官  謝  雅  惠
中    華    民    國    99    年     5    月    19    日

司法院資訊處製作；財團法人民間司法改革基金會備份。
